---
title: "Análisis de Clustering en Actividad Sísmica: México vs Japón"
author: "Isaías Amado Carreño"
---

```{r}
library(stats)
library(dplyr)
library(DChaos)
library(ggplot2)
```

# Primero creamos un dataframe con el contenido de los csv
```{r}
sismosJ <- read.csv("sismos_japan.csv", header = TRUE)
sismosM <- read.csv("sismos_mexico.csv", header = TRUE)
```

# Visualizando la datas
```{r}
glimpse(sismosJ)
glimpse(sismosM)
```

```{r}
sismos_mex <- sismosM %>%
  select(depth, mag, latitude) %>%
  mutate(pais = "Mexico")

sismos_jap <- sismosJ %>%
  select(depth, mag, latitude) %>%
  mutate(pais = "Japon")

sismos_totales <- rbind(sismos_mex, sismos_jap)
head(sismos_totales, 50)

# Seleccionamos solo variables numéricas
datos <- sismos_totales[, c("depth", "mag", "latitude")]
boxplot(datos)
summary(sismos_totales)
```

## Transformando los datos con transformación logarítmica debido a que posee valores altos (no outliers porque si existen sismos a una profundidad de 350km de profundidad)
## Normalizando con estandarización Z-Score antes de K-Means
```{r}
"
# Escalamiento de daros
datos_norm <- scale(datos)
# Verificamos que la media sea cercana a ceri
summary(datos)
boxplot(datos)
"

# Dado que los daros presentan outliers, se cambia la dinámica aplicando transformación logarítmica

# Paso 1: Transformación Logarítmica de la variable con outliers
datos_transformados <- sismos_totales %>%
  select(latitude, mag, depth) %>%
  mutate(depth_log = log10(depth + 1)) %>% # Se suma 1 para evitar log(0) si hubiera profundidad 0
  select(-depth) # Eliminamos la profundidad original para no duplicar la variable en el modelo
# Paso 2: Normalización de todas las variables (media 0, varianza 1)
# Ahora usamos latitude, mag y la nueva depth_log
datos_norm <- scale(datos_transformados) # Escalamiento con Z-Score

# Verificamos que las medias sean cercanas a 0 y revisamos los nuevos rangos
summary(datos_norm)
boxplot(datos_norm)
```


## Determinando número óptimo de clústeres

```{r}
# Usamos fviz_nbclust de factoextra
# Busca minimizar la suma de cuadrados intra-cluster (WSS)
library(factoextra)
fviz_nbclust(datos_norm, kmeans, method = "wss") +
  geom_vline(xintercept = 3, linetype = 2) +
  labs(subtitle = "Método del Codo")
```

## Aplicando K-means en base al método del codo
```{r}
set.seed(123) # SEMILLA IMPORTANTE: Para reproducibilidad
k_optimo <- 3
cluster_final <- kmeans(datos_norm, centers = k_optimo, nstart = 25)

# Añadimos la asignación de cluster al dataset original para interpretarlo luego
sismos_totales$cluster <- as.factor(cluster_final$cluster)

# Tabla de contingencia: ¿Cómo se dividen los países en los clusters?
table(sismos_totales$pais, sismos_totales$cluster)
```


## Visualización
```{r}
fviz_cluster(cluster_final, data = datos_norm,
             palette = c("#2E9FDF", "#00AFBB", "#E7B800"),
             geom = "point",
             ellipse.type = "convex",
             ggtheme = theme_minimal(),
             main = "Visualización de Clusters Sísmicos (Proyección PCA)"
)

# Este gráfico aplica PCA (análisis de componentes principales) dado que utilizamos 3 variables para agrupar (depth, mag, y latitude) tranformando estos datos a Dim (38.8%) y Dim (32.1%), la suma de Dim 1 y Dim 2 da como resultado 71% de la información original de los sismos, o sea el g´rafico 2D retiene el 71% de la información.
```

# Interpretando el PCA
```{r}
# Promedios reales por cluster para la interpretación final
resumen_clusters <- sismos_totales %>%
  group_by(cluster) %>%
  summarise(
    Latitud_Media = mean(latitude),
    Magnitud_Media = mean(mag),
    Profundidad_Media = mean(depth), # Usamos la original para entenderla en km
    Cantidad_Sismos = n()
  )

print(resumen_clusters)
```

# Conclusión: En base a la representación gráfica de los clústeres, podemos afirmar que el clúster 2 (marcas o canales triángulares) agrupa los sismos con una profundidad alta con casi 66km de profundidad y una latitud de 37º correspondiente a Japón; casi de manera similar, el clúster 1 (puntos) muestra los sismos con una profundidad 11.5km, o sea, sismos superficiales, con una latitud de 33º, correpondientes de igual forma a Japón, y el último clúster agrupa sismos de profundidad intermedia de aproximadamente 41km y latitud de 16º, correspondientes a México.